臺灣高等法院刑事判決　　　　　　　　　　　　　　九十一年度上易字第七二三號
　　上　訴　人　臺灣宜蘭地方法院檢察署檢察官
　　被　　　告　丙○○
右上訴人因被告詐欺案件，不服臺灣宜蘭地方法院九十年度易字第七七號，中華民國
九十一年二月一日第一審判決（起訴案號：臺灣宜蘭地方法院檢察署八十九年度偵字
第二Ｏ二六號、八十九年度偵緝字第一九七號）提起上訴，本院判決如左：
    主  文
上訴駁回。
    理  由
一、本案經本院審理結果，認第一審判決對被告丙○○為無罪之諭知，核無不當，應
    予維持，並引用第一審判決書記載之證據及理由（如附件）。
二、檢察官上訴意旨雖以：
  (一)被告丙○○與其夫婿（即被告蔡政興）均一同在歐翼國際有限公司工作，男主外
    （被告蔡政興）、女主內（報告丙○○）。被告丙○○負責之工作乃：主掌公司
    營運核心之財務重責，包括出納及會計。一般而言，稍具規模之公司，出納（現
    金）與會計（傳票），都是分由不同人執掌，以免弊端發生。本件，被告二人所
    經營之公司，應屬小型且係被告夫妻二人共同經營之家庭事業（其規模還稱不上
    家族企業）。從其公司型態而言，被告二人對於公司之營運方針、動態及細節，
    完全了然於心。而且，被告二人對於公司之營運，也都是分工合作，一起完成。
    也就是說，被告二人對於本件以歐翼國際有限公司名義之詐欺事件、事前均有謀
    議，事後亦有分工。此係從被告公司歐翼國際有限公司之實際營運、操作情形之
    分析，乃一般常情，遞予說明。（經驗法則）
  (二)從論理法則之事證上審酌，更能證明：「被告丙○○與被告蔡政興夫妻二人，對
    於本件詐欺被害人丁○○、乙○○、甲○○三人之訂金及貸款金，計丁○○交付
    新台幣（下同）七十一萬五千五百元（訂金五萬元、汽車牌照費一萬二千元、設
    定手續費三千五百元、汽車貸款七十萬元）、乙○○交付汽車貸款一百一十萬元
    、甲○○交付汽車貸款一百一十萬元。」，確實是「事前均有謀議、事後亦有分
    工」：1.參酌被告丙○○經手告訴人丁○○所交付被告公司訂金五萬元，卻遲至
    八十九年四月二十八日（八十九年四月二十二日簽約訂車，約定八十九年四月二
    十八日交車）才向其上游供應商愛發汽車公司下訂單之情節，可見，被告丙○○
    除負責：「收受客戶訂金、車款等金錢外」，還負責：「向其上游供應商愛發汽
    車公司下訂單」。被告丙○○卻以沒有訂金之下訂單方式，形式上向上游供應商
    錒發汽車公司下訂單（依一般交車慣例，愛發汽車公司通常不可能出車）。從被
    告丙○○上開自己的行為可認定，被告丙○○實際執行詐欺犯行。2.歐翼國際有
    限公司負責確認收款並交車的也是被告丙○○：被告丙○○在拿到告訴人乙○○
    汽車車款一百一十萬元，又拿到應交給告訴人乙○○之新車後，不僅沒將新車交
    給告訴人乙○○，卻將一百一十萬元汽車車款挪為己用，沒有付愛發汽車公司車
    款，以致愛發汽車公司將把這部新車取回去。從上開情節觀之，被告丙○○參與
    詐欺犯行，無可推諉。3.被告丙○○所負責的「確認收款並交車的」部分：被告
    丙○○在拿到告訴人丁○○、甲○○全部汽車車款後，同日即將該款項領走挪為
    他用，又不向其上游供應商愛發汽車公司訂車，僅在一個月後，象徵性下個訂單
    給愛發汽車公司（沒給訂金），根本沒有交車給告訴人丁○○、甲○○之意。從
    而，被告丙○○參與詐欺犯行，再次得以佐證。
三、惟按犯罪事實應依證據認定之，無證據不得推定其犯罪事實，刑事訴訟法第一百
    五十四條定有明文。又，共犯之成立，以行為人間有犯意之聯絡，或行為之分擔
    ，為其構成要件。且刑法第三百三十九條第一項詐欺罪之成立，以意圖為自己或
    第三人不法所有，以詐術使人將本人或第三人之物交付為要件。所謂以詐術使人
    交付必須被詐欺人因其詐術而陷於錯誤，若其所用之方法，不能認為詐術，亦不
    致使人陷於錯誤，即不構成該罪。告訴人之指訴，係以使被告受刑事訴追為目的
    ，是其陳述是否與事實相符，仍應調查其他證據以資審認，最高法院四十六年度
    臺上字第二六０號、五十二年台上字第一三００號分別著有判例。經查：
  (一)果若查無其他積極證據以為佐證，公司之經營，與個人之犯罪，原係兩不相關之
    二件事。原審同案被告蔡政興與被告丙○○固為夫妻關係，蔡政興並為歐翼國際
    有限公司之負責人；然歐翼國際有限公司為一私法人組織，依公司法規定有其獨
    立之人格，並得為權力義務之主體；與被告蔡政興、丙○○間之夫妻關係，並無
    任何關連。公訴人之上訴意旨並未舉出相關之證據，即遽以蔡政興、丙○○間之
    夫妻關係，引申為「男主外女主內」，再推論其「二人共同經營歐翼國際有限公
    司」，並進而認定二人之間就公訴人起訴之犯罪事實「有事前之謀議，及事後之
    分工」云云，自屬牽強附會，並不合於邏輯之推理，尚不得執以為被告丙○○涉
    有詐欺犯行之依據。
  (二)證人愛發汽車公司業務部副理廖豐榮在原審到庭供證：歐翼公司通常由蔡政興或
    丙○○接洽，主要是蔡政興與我們談訂車事宜，丙○○只是談一些後續事宜，例
    如匯款；... 被告蔡政興大概從八十八年四月以前就與我們公司有往來，所以到
    本案發生前都有業務上的往來，本案發生之前從我八十八年十月到職後與被告公
    司往來都是正常云云（見原審卷第五十三頁、第五十四頁）。證人即告訴人丁○○之母林淑惠在原審亦證稱：在這部車之前已向蔡政興買過三部車，三部車的交
    款事宜都很順利等語（見原審卷第五十三頁）。得徵歐翼國際有限公司原為一正
    常營運之公司，被告丙○○在此正常營運之公司擔任會計職務，並於原審同案被
    告蔡政興與告訴人談妥購車事宜後，向客戶提供車輛顏色意見，收取小額之訂金
    ，及處理訂車之後續事宜，自難謂係詐術之施用。
  (三)告訴人丁○○於檢察官偵查中供稱：（問：你開支票的印章交給何人，做什麼用
    途？），我是交給蔡政興辦理汽車過戶，是在八十九年四月二十三日對保當天，
    當時王溫宏也在場，是蔡政興向我說隔天八十九年四月二十四日要辦過戶，要我
    交一顆印章給他（見八十九年偵字第二Ｏ二六號偵查卷第六十二頁）；在原法院
    調查中仍供陳：當時都是我與我母親與蔡政興談，當中有看到被告丙○○到店內
    幫忙，談論車款、交車事宜都是找蔡政興談云云（見原審卷第五十一頁）。其母
    林淑慧於檢察官偵查中陳述：（問：有關訂車開支票之情形如何？），當時我與
    蔡政興談好的是車輛價格一百十一萬元，貸款八十萬元，零利率，不開支票；有
    關購車條件都是由蔡政興與我說，蔡政興後來又說不開支票僅能貸款七十萬元（
    見八十九年偵字第二Ｏ二六號第六十二頁反面、第六十三頁）。由此自可得見告
    訴人丁○○向歐翼國際有限公司購買車輛部分，均係與原審同案被告蔡政興洽商
    ；被告林淑惠僅係負責訂立契約後，部分價金之收款事宜。公訴人在起訴事實中
    引用告訴人丁○○之告訴狀，指稱：「丁○○於八十九年四月二十三日向蔡政興
    、丙○○夫婦購買愛發一五六車乙輛；... 並於八十九年二月二十三日由蔡政興
    、丙○○夫婦指定之基隆市第二信用合作社辦理貸款手續」云云；顯係誤會。次
    查，歐翼公司主要是由蔡政興與愛發汽車東司談訂車事宜，被告丙○○僅係處理
    部分後續事宜等情，業據證人愛發汽車公司業務部副理廖豐榮在原審到庭供證屬
    實，已如前述；公訴人於上訴意旨中指陳：「（林淑惠）卻遲至八十九年四月二
    十八日才向其上游供應商愛發汽車公司下訂單之情節，可見... 被告丙○○卻以
    沒有訂金之下訂單方式，形式上向上游供應商愛發汽車公司下訂單」等語；並未
    能提出相關之證據資料以供法院查證，自難僅憑毫無根據之指述，即謂被告林淑
    惠於告訴人丁○○購買車輛之過程，曾為如何之詐術施用。
  (四)告訴人甲○○於檢察官偵訊中陳述：對保當天我向王溫宏說我在宜蘭做事，我們
    也交換名片，蔡政興如何向王溫宏說，我不清楚，蔡政興只向我說只要買二張二
    信的股票，就算社員，就可以辦貸款云云（見八十九年偵字第二Ｏ二六號卷第四
    十四頁）；在原審又供稱：（問：購車過程中被告丙○○有無與你們聯絡，或處
    理相關事宜？），被告提供（車子）顏色部分有些意見等語（見原審卷第五十二
    頁）。亦可得見告訴人甲○○之購車係由原審同案被告蔡政興負責接洽，被告僅
    只有在事後提供車輛顏色之意見。公訴人在起訴事實中引用告訴人甲○○之告訴
    狀，指稱：「蔡政興、丙○○夫婦遊說甲○○購買愛發車輛」等語；又於上訴意
    旨中指陳：「被告丙○○在拿到告訴人丁○○、甲○○全部汽車車款後，同日即
    將該款項領走挪為他用，又不向其上游供應商愛發汽車公司訂車，僅在一個月後
    ，象徵性下個訂單給愛發汽車公司（沒給訂金），根本沒有交車給告訴人甲○○
    之意」云云，並未能提出相關之證據資料以為佐證，尚難僅憑告訴人甲○○無根
    據之指述，即謂被告林淑惠於告訴人甲○○購買車輛之過程中，曾為詐術之施用
    。
  (五)告訴人乙○○在檢察官偵查中供陳：我是在對保前三天向蔡政興的公司訂購愛發
    牌小自客車一輛云云（見八十九年偵字第二Ｏ二六號卷第四十一頁）；已明確指
    證渠係向原審同案被告蔡政興洽商購買車輛。公訴人在起訴事實中引用告訴人乙○○之告訴狀，指稱：「乙○○透過同學甲○○介紹，因而向歐翼國際有限公司
    蔡政興、丙○○訂購愛發汽車乙輛（未簽約）」等語；又於上訴意旨中指陳：「
    歐翼國際有限公司負責確認收款並交車的也是被告丙○○：被告丙○○在拿到告
    訴人乙○○汽車車款一百一十萬元，又拿到應交給告訴人乙○○之新車後，不僅
    沒將新車交給告訴人乙○○，卻將一百一十萬元汽車車款挪為己用，沒有付愛發
    汽車公司車款」云云，亦未能提出相關之資料以供本院查證，自難僅憑告訴人乙○○片面之指述，即遽認被告林淑惠涉有詐欺之犯行。
四、檢察官之上訴，非有理由，應予駁回。
據上論結，應依刑事訴訟法第三百七十三條、第三百六十八條，判決如主文。
本案經檢察官田炳麟到庭執行職務。
中      華      民      國    九十一    年      四      月    二十五    日
                            臺灣高等法院刑事第十二庭
                                審判長法  官   劉  景  星
                                      法  官   陳  志  洋
                                      法  官   陳  博  志
右正本證明與原本無異。
不得上訴。
                                      書記官   陳  嘉  文
中      華      民      國     九十一   年     四       月     二十六   日
